ACORDAO-COMPLETO-2345482

ACÓRDÃO 2849/2019 ATA 9/2019 - PRIMEIRA CÂMARA

VISTOS, relatados e discutidos estes autos em que se analisam concessões de pensão civil deferidas pela Diretoria de Administração do Pessoal do Comando da Aeronáutica a ex-servidores do quadro. 
ACORDAM os Ministros do Tribunal de Contas da União, reunidos em Sessão da 1ª Câmara, ante as razões expostas pelo Relator, e com fulcro nos incisos III e IX do art. 71 da Constituição Federal e nos arts. 1º, inciso V, e 39, inciso II, da Lei 8.443/1992, c/c o art. 259, inciso II, do Regimento Interno/TCU em:
9.1. considerar legais as pensões civis instituídas pelos Srs. Aloízio de Oliveira Gonzaga, Aristides Ferreira Netto, Aulo Gonçalves Viana, Azamor da Paixão e Silva, Basílio Soares de Souto,  Benedito Emídio dos Santos,  Cândido Lopes Leal e Faustino Chavante Cordeiro, determinando registro dos correspondentes atos; 
9.2. considerar ilegais as pensões civis instituídas pelos Srs. Artur Oliveira Dantas e Benedito Abrão de Jesus, negando-lhes registro aos atos;
9.3. dispensar o ressarcimento das quantias indevidamente recebidas de boa-fé pelos beneficiários das pensões cujos instituidores estão indicados no subitem precedente, consoante o disposto no Enunciado 106 da Súmula da Jurisprudência do TCU;
9.4. determinar à Diretoria de Administração do Pessoal do Comando da Aeronáutica que: 
9.4.1. no prazo de 15 (quinze) dias, a contar da ciência desta deliberação, abstenha-se de realizar pagamentos decorrente dos atos impugnados, indicados no subitem 9.2 acima, sujeitando-se a autoridade administrativa omissa à responsabilidade solidária, nos termos do art. 262, caput, do Regimento Interno/TCU;
9.4.2. comunique aos interessados das pensões civis instituídas pelos Srs. Artur Oliveira Dantas e Benedito Abrão de Jesus a respeito deste Acórdão, alertando-os de que o efeito suspensivo proveniente da interposição de possíveis recursos perante o TCU não os exime da devolução dos valores percebidos indevidamente após a respectiva notificação, caso os recursos não sejam providos;
9.4.3. no prazo de 30 (trinta) dias, contados da ciência desta deliberação, encaminhe ao Tribunal, por cópia, comprovante da data em que os interessados tomaram conhecimento desta decisão;
9.4.4. cadastre no sistema e-Pessoal, bem como corrija no sistema Siape, no prazo de 30 (trinta) dias, a contar da ciência deste Acórdão, atos de pensões civis instituídas pelos Srs. Artur Oliveira Dantas e Benedito Abrão de Jesus, livres da irregularidade ora apontada, submetendo-os a este Tribunal, na forma do art. 260, caput, do Regimento Interno do TCU;
9.4.5. no prazo de 15 (quinze) dias, a contar da ciência desta deliberação, retifique o valor do benefício instituído pelo Sr. Azamor da Paixão e Silva (aposentadoria voluntária) , para que deixe de ser pago pela regra da paridade com a remuneração da ativa e passe a ser reajustado por índices previdenciários regulados pela Lei 10.887/2004;
9.5. determinar à Sefip que monitore o cumprimento das medidas indicadas nos subitens 9.4.1, 9.4.4 e 9.4.5 supra, representando a este Tribunal, caso necessário.

Concessões de pensão civil deferidas pela Diretoria de Administração do Pessoal do Comando da Aeronáutica a ex-servidores.

Primeira Câmara

Diretoria de Administração do Pessoal do Comando da Aeronáutica.

3. Interessados: Adalmir Rodrigues da Paixão e Silva (XXX.782.772-XX); Aldenora Rodrigues da Paixão e Silva (XXX.767.242-XX); Aldir Mauricio de Lima Viana (XXX.250.667-XX); Alfredo Luiz Gonzaga Neto (XXX.648.677-XX); André Messias de Lima Viana (XXX.403.127-XX); Cecilia de Souza Abrão (XXX.644.408-XX); Dirce de Araujo Netto (XXX.573.278-XX); Eugênia Wanda Leal (XXX.496.658-XX); Faustino Chavante Cordeiro Filho (XXX.156.123-XX); Josias Lopes dos Santos (XXX.516.624-XX); João Airton Lopes Leal (XXX.937.568-XX); Luzia Hilda de Jesus Dantas (XXX.274.137-XX); Maria das Neves Araújo Souto (XXX.381.804-XX); Valdete de Oliveira Gonzaga (XXX.626.267-XX).

13.1. Ministros presentes: Walton Alencar Rodrigues (Presidente) e Vital do Rêgo.
13.2. Ministro-Substituto convocado: Marcos Bemquerer Costa (Relator).
13.3. Ministro-Substituto presente: Weder de Oliveira.

MARCOS BEMQUERER

Adoto como relatório, com os pertinentes ajustes de forma, a instrução da Secretaria de Fiscalização de Pessoal, cujo encaminhamento contou com a anuência do escalão dirigente daquela unidade técnica (peças 12, pp. 10/11 e 13) :
 “1. Trata-se de atos de concessão de pensão civil, submetidos, para fins de registro, à apreciação do Tribunal de Contas da União (TCU) , de acordo com o art. 71, inciso III, da Constituição Federal. Os atos foram cadastrados e disponibilizados ao TCU por intermédio do Sistema de Apreciação e Registro de Atos de Admissão e Concessões (Sisac) , na forma dos arts. 2º, caput e inciso III, e 4º, caput, da Instrução Normativa – TCU 78/2018.
EXAME TÉCNICO
Procedimentos aplicados
2. Os procedimentos para exame, apreciação e registro de atos de pessoal encontram-se estabelecidos na Instrução Normativa – TCU 78/2018 e na Resolução – TCU 206/2007. Em seus arts. 4º, § 2º, e 3º, § 3º, respectivamente, essas normas dispõem que os atos de pessoal disponibilizados por meio do Sisac devem ser submetidos a crítica automatizada do próprio sistema, com base em parâmetros predefinidos.
3. Relativamente aos atos de concessão de pensão civil, as rotinas de crítica das informações cadastradas no Sisac foram elaboradas e validadas levando-se em conta as peculiaridades desses atos. Os itens de verificação do sistema compreendem prazos e fundamentos legais, assim como eventuais ocorrências de acumulação. Trata-se de verificações mais abrangentes, minuciosas e precisas do que aquelas que podem ser realizadas por mãos humanas, proporcionando um nível de segurança ainda maior.
4. As críticas também consideram os registros do Sistema Integrado de Administração de Recursos Humanos (Siape) . O Siape disponibiliza informações atualizadas sobre as parcelas que integram os benefícios, diferentemente, portanto, do Sisac, que informa as parcelas no momento do registro do ato. Essa confrontação com o Siape fornece uma visão atual e verdadeira da situação, o que permite descaracterizar irregularidades e inconsistências que, embora constantes do Sisac, já foram corrigidas.
5. Além da crítica automatizada, há verificação humana adicional no caso de haver alertas do sistema ou informações não formatadas, como esclarecimentos do gestor ou do controle interno.
Exame das constatações
6. O conjunto das verificações a que os atos foram submetidos encontra-se discriminado em detalhes nas páginas que precedem esta instrução. Não foi constatada qualquer irregularidade.
7. Cabe registrar que esse também foi o entendimento do controle interno, que examinou os atos no âmbito da competência definida nos arts. 11 e 12 da Instrução Normativa - TCU 78/2018.
8. Assim, cabe proposta de que os atos sejam considerados legais e registrados.
CONCLUSÃO
9. A abrangência e a profundidade das verificações levadas a efeito fundamentam convicção de legalidade dos atos. Assim, cabe proposta no sentido de que sejam considerados legais, promovendo-se o seu registro.
PROPOSTA DE ENCAMINHAMENTO
10. Ante o exposto, propõe-se considerar legais e determinar o registro dos atos de concessão de pensão civil integrantes deste processo, com fundamento nos arts. 71, inciso III, da Constituição Federal, 1º, inciso V, e 39, inciso II, da Lei 8.443/1992 e 260, § 1º, do Regimento Interno do Tribunal de Contas da União..”
2.	O Parquet especializado, em parecer da lavra do Procurador Rodrigo Medeiros de Lima, discordou da unidade especializada em relação a alguns dos atos sub examinem, sob os seguintes fundamentos:
“Trata-se de processo consolidado com 10 atos de pensões civis concedidas pela Diretoria de Administração do Pessoal do Comando da Aeronáutica.
2.	Após a aplicação das críticas automáticas a Secretaria de Fiscalização de Pessoal (Sefip) propôs a legalidade e registro dos atos (peças 12-13) .
3.	Nos atos de alteração das pensões instituídas por Artur Oliveira Dantas (peça 3) e Benedito Abrão de Jesus (peça 7) consta no campo 'esclarecimentos do gestor de pessoal’ que os atos foram expedidos em cumprimento ao contido no Acórdão 6782/2017-TCU-Segunda Câmara. Por meio dessa deliberação, os atos iniciais das referidas pensões foram considerados ilegais porque as concessões estavam fundamentadas na Emenda Constitucional (EC) 41/2003 e na Lei 10.887/2004, quando deveriam observar as regras da EC 70/2012, vigente na data dos óbitos dos instituidores, tendo em vista que se aposentaram por invalidez. Em consequência, os benefícios pensionais não estavam observando a regra da paridade com a remuneração da atividade, e estavam sendo reajustados pelos índices previdenciários.
4	Naquela oportunidade, este Tribunal determinou à unidade jurisdicionada, dentre outras medidas, a correção dos pagamentos irregulares, a comunicação daquela decisão às interessadas, e o cadastramento de novos atos livres das irregularidades apontadas. 
5.	Novos atos foram cadastrados no Sisac, objetos da presente análise, mas permanecem irregulares. Isso porque, de fato, o gestor de pessoal providenciou a publicação no Diário Oficial da União (DOU) 176, de 13/9/2017, das Portarias DIRAP 4.728/4PC2 e 4.729/PC2 (peça 16) , alterando o fundamento legal das concessões em cumprimento ao contido no Acórdão 6782/2017-TCU-Segunda Câmara. No entanto, as pensões continuam sendo incorretamente reajustadas pelos índices previdenciários: ‘Tipo de pensão: 54-LEI 8.112/1990 - EC 41/2003 - LEI 10.887/2004’ (peças 3, 7, 14 e 15) . As fichas financeiras constantes na peça 12, p. 4 e 7, revelam que os benefícios não estão sendo reajustados pela regra da paridade, mas pelos índices previdenciários, consoante a Lei 10.887/2004. Ou seja, as portarias de concessão das pensões foram alteradas, mas a fundamentação legal das concessões não foi corrigida nos sistemas Siape e Sisac. Assim, tais concessões não merecem prosperar. 
‘6.	Não é demais lembrar que a EC 70/2012 acrescentou à EC 41/2003 o art. 6º-A e seu parágrafo único, in verbis (grifos inseridos) :
Art. 6º-A. O servidor da União, dos Estados, do Distrito Federal e dos Municípios, incluídas suas autarquias e fundações, que tenha ingressado no serviço público até a data de publicação desta Emenda Constitucional e que tenha se aposentado ou venha a se aposentar por invalidez permanente, com fundamento no inciso I do § 1º do art. 40 da Constituição Federal, tem direito a proventos de aposentadoria calculados com base na remuneração do cargo efetivo em que se der a aposentadoria, na forma da lei, não sendo aplicáveis as disposições constantes dos §§ 3º, 8º e 17 do art. 40 da Constituição Federal.
Parágrafo único. Aplica-se ao valor dos proventos de aposentadorias concedidas com base no caput o disposto no art. 7º desta Emenda Constitucional, observando-se igual critério de revisão às pensões derivadas dos proventos desses servidores.’
7.	Transcreve-se, por oportuno, trecho do voto condutor do Acórdão 11276/2018-TCU-Segunda Câmara, de relatoria do Ministro José Múcio Monteiro, que tratou de caso semelhante:
‘6. Verifica-se que o referido ato de concessão foi editado quando já se encontravam em vigência o art. 6º-A e seu parágrafo único, acrescidos à EC 41/2003 pela EC 70/2012, ou seja:
 (...) 
7. Dessa forma, entendo que não é o caso de somente expedir determinação para que o órgão reveja a forma de atualização dos benefícios recebidos pelas pensionistas, mas de considerar o ato ilegal, de modo que seja enviado, via Sisac, novo ato devidamente corrigido relativamente ao seu fundamento legal, com indicação expressa da garantia da paridade entre os proventos da pensão e a remuneração do cargo que o instituidor inválido ocupava quando em atividade, conforme a jurisprudência deste Tribunal (Acórdão 2553/2013-TCU-Plenário, de relatoria da Ministra Ana Arraes, e 9.468/2018-TCU-1ª Câmara, de relatoria do Ministro Walton Alencar Rodrigues) .
8. Cumpre destacar que existem situações nas quais os reajustes dos proventos com base nos índices concedidos pelo RGPS podem resultar em montantes superiores aos obtidos com aplicação do critério da paridade.
9. Tendo em vista que o referido ato de concessão foi encaminhado para apreciação por esta Corte de Contas há menos de cinco anos, não se faz necessária a prévia oitiva das interessadas.
10. Entendo que o ato de interesse das beneficiárias Maria Aparecida Rodrigues de Amorim e Maria da Luz Vasconcelos Bezerra deve ser julgado ilegal, dispensando as pensionistas do ressarcimento das importâncias recebidas de boa-fé, nos termos da Súmula TCU 106.’
8.	Desse modo, seguindo a jurisprudência deste Tribunal, este representante do Ministério Público de Contas opina pela ilegalidade e negativa de registro dos atos de pensão civil de peças 3 e 7, e sugere esclarecer ao órgão jurisdicionado que as concessões poderão prosperar mediante a emissão de novos atos, livres das irregularidades apontadas.
9.	Como os atos ora questionados (peças 3 e 7) foram enviados ao TCU, respectivamente, em 29/11/2017 e 6/12/2017, portanto, há menos de cinco anos, está dispensada a realização de oitiva prévia das interessadas, nos termos do entendimento firmado no Acórdão 587/2011-TCU-Plenário.
10. O ato de alteração da pensão instituída por Azamor da Paixão e Silva (peça 5) , foi expedido para incluir como beneficiário Adalmir Rodrigues da Paixão e Silva, na condição de filho maior interditado/inválido. Consta no Siape que a pensão foi concedida com fundamento na EC 70/2012, seguindo a regra da paridade com a remuneração da atividade:
‘Tipo de pensão: 57-EC 47/2005 E EC 70/2012 – PARIDADE’. É o que revela, também, a ficha financeira da pensão (peça 12, p. 6) .’
11. Contudo, observa-se que o instituidor aposentou-se voluntariamente com proventos integrais em 2/7/1982 e faleceu em 10/2/2011. As pensões da espécie devem ser reajustadas pelos índices previdenciários, nos termos da Lei 10.887/2004, e não com fundamento na EC 70/2012, que beneficia apenas os ex-servidores aposentados por invalidez (Acórdão 2553/2013-TCU-Plenário) .
12. Como não há irregularidade no ato de peça 5, mas apenas nos pagamentos do pensionista, o ato pode ser considerado legal com a aplicação do disposto no § 2º do art. 6º da Resolução-TCU 206/2007, com a redação dada pela Resolução-TCU 237/2010 (grifos inseridos) :
‘§ 2º Os atos que estiverem dando ensejo, no momento de sua apreciação de mérito, a pagamentos irregulares, mas que não apresentem inconsistência ou irregularidade em sua versão submetida ao exame do Tribunal, serão considerados legais, para fins de registro, com determinação ao órgão ou à entidade de origem para que, no prazo de 15 (quinze) dias, adote as medidas cabíveis com vistas à regularização dos pagamentos indevidos constatados na ficha financeira do interessado.’
13. Por fim, quanto aos demais atos, acolhemos a proposta da unidade técnica pela legalidade e registro.”
   	É o Relatório.

não há.

Procurador Rodrigo Medeiros de Lima.

PESSOAL. PENSÃO CIVIL. DIRETORIA DE PESSOAL CIVIL DO COMANDO DA AERONÁUTICA. VERIFICAÇÃO, EM DOIS ATOS, QUE O ÓBITO DO INSTITUIDOR OCORREU APÓS A VIGÊNCIA DA EC Nº 70/2012. CÁLCULO EM DESACORDO COM A NORMA DE REGÊNCIA. ILEGALIDADE E NEGATIVA DE REGISTRO. LEGALIDADE DOS DEMAIS ATOS. REGISTRO. 1. A pensão é regida pela legislação vigente na data de falecimento do(a) servidor(a), de modo que as disposições da Medida Provisória 167/2004, convertida na Lei 10.887/2004, são aplicáveis aos benefícios instituídos após a regulamentação do art. 40, § 7º, da Constituição Federal, na redação que lhe foi conferida pela EC 41/2003. 2. Caso o(a) servidor(a) faleça na inatividade, sendo a aposentadoria fundamentada em qualquer outro dispositivo que não seja o art. 3º da EC 47/2005, o valor do benefício, a ser pago em parcela única, deve ser calculado em conformidade com o art. 40, § 7º, da CF/1988 (aplicação do redutor de 30%) e reajustado com base no parágrafo 8º do mesmo artigo (índices do RGPS), regulamentados pela MP 167/2004, convertida na Lei 10.887/2004. 3. Tendo a concessão da pensão civil sido editada em data anterior à vigência da Emenda Constitucional 70/2012 e preenchidos os requisitos constantes do subitem 9.2.3.2 do Acórdão 2.253/2013 - Plenário, quais sejam: ingresso no serviço público em data anterior a 31/12/2003 e aposentadoria por invalidez permanente, será facultado à(o) interessada(o) a concessão do benefício da paridade com a remuneração do servidor ativo.

PENSÃO CIVIL (PCIV)

Secretaria de Fiscalização de Pessoal - Sefip.

Em apreciação dez atos de concessão de pensão civil deferidos pela Diretoria de Administração do Pessoal do Comando da Aeronáutica a ex-servidores do quadro. 
2.	A Secretaria de Fiscalização de Pessoal – Sefip propõe a legalidade de todos os atos de pensão civil (peças 12 e 13) , enquanto o Ministério Público junto ao TCU (peça 17) , em essência, opina pela ilegalidade e recusa de registro das pensões instituídas por Artur Oliveira Dantas (peça 3) e por Benedito Abrão de Jesus (peça 7) , bem como sugere seja retificado o critério de reajuste da pensão deixada por Azamor da Paixão e Silva (peça 5) . 
3.	De antemão, esclareço que estou de acordo quanto à proposta de legalidade dos atos de Pensões Civis instituídos pelos Srs. Aloízio de Oliveira Gonzaga, Aristides Ferreira Netto, Aulo Gonçalves Viana, Basílio Soares de Souto, Benedito Emídio dos Santos, Cândido Lopes Leal e Faustino Chavante Cordeiro, porquanto, como assente no processo, não foram verificadas irregularidades em tais concessões.
4.	No que tange às pensões instituídas pelos Srs. Artur Oliveira Dantas e Benedito Abrão de Jesus, cabem os seguintes comentários.
5. 	Conforme se verifica dos formulários de concessão de pensão civil, aqueles instituidores ingressaram no serviço público em data anterior à publicação da Emenda Constitucional 41/2003, aposentaram-se por invalidez permanente e faleceram em 16/04/2012 e 19/06/2012, na vigência, portanto, da Emenda Constitucional 70, de 30/3/2012 (peças 3 e 7) .
6. 	Segundo o entendimento jurisprudencial consolidado no Enunciado 359 da Súmula de Jurisprudência do Supremo Tribunal Federal, a pensão por morte estatutária é regulada pela lei vigente à época do óbito do instituidor. É o que sobressai ainda do vetusto brocardo tempus regit actum.
7. 	Assim, no caso desses atos concessórios, deve ser observada a regra da correspondência entre o valor da pensão civil e a remuneração do cargo que o instituidor ocupava quando estava na atividade, por força do que dispõe a Emenda Constitucional 70/2012, norma vigente à época da instituição das mencionadas pensões, que acrescentou à Emenda Constitucional 41/2003 o art. 6º-A e seu parágrafo único, estabelecendo novo critério de revisão para os servidores que tenham se aposentado ou venham a se aposentar por invalidez permanente, assim como às pensões derivadas dos proventos desses servidores, inclusive com previsão de revisão das pensões com efeitos financeiros a partir da data de promulgação dessa Emenda Constitucional. Os dispositivos estão assim redigidos:
“Art. 1º A Emenda Constitucional nº 41, de 19 de dezembro de 2003, passa a vigorar acrescida do seguinte art. 6º-A:
‘Art. 6º-A. O servidor da União, dos Estados, do Distrito Federal e dos Municípios, incluídas suas autarquias e fundações, que tenha ingressado no serviço público até a data de publicação desta Emenda Constitucional e que tenha se aposentado ou venha a se aposentar por invalidez permanente, com fundamento no inciso I do § 1º do art. 40 da Constituição Federal, tem direito a proventos de aposentadoria calculados com base na remuneração do cargo efetivo em que se der a aposentadoria, na forma da lei, não sendo aplicáveis as disposições constantes dos §§ 3º, 8º e 17 do art. 40 da Constituição Federal.
Parágrafo único. Aplica-se ao valor dos proventos de aposentadorias concedidas com base no caput o disposto no art. 7º desta Emenda Constitucional, observando-se igual critério de revisão às pensões derivadas dos proventos desses servidores’.
Art. 2º A União, os Estados, o Distrito Federal e os Municípios, assim como as respectivas autarquias e fundações, procederão, no prazo de 180 (cento e oitenta) dias da entrada em vigor desta Emenda Constitucional, à revisão das aposentadorias, e das pensões delas decorrentes, concedidas a partir de 1º de janeiro de 2004, com base na redação dada ao § 1º do art. 40 da Constituição Federal pela Emenda Constitucional nº 20, de 15 de dezembro de 1998, com efeitos financeiros a partir da data de promulgação desta Emenda Constitucional.”
8. 	Apesar da incidência da EC 70/2012 nas concessões das pensões instituídas pelos Srs. Artur Oliveira Dantas e Benedito Abrão de Jesus, verifica-se que consta do Sistema de Registro de Atos de Admissão e Concessão – Sisac e no Sistema Integrado de Administração de Recursos Humanos – Siape fundamento legal das aludidas concessões desatualizado, indicando normas que não se aplicam ao caso concreto.
9.	Conforme apontado na crítica efetuada pela Sefip (peça 7, p. 2) , o benefício em exame tem amparo legal na EC 41/2003 e na Lei 10.887/2004, cujo art. 15 dispõe que os proventos de aposentadoria e as pensões de que tratam os arts. 1º e 2º daquele diploma serão reajustados na mesma data em que se der o reajuste dos benefícios do regime geral de previdência social, quando o adequado, conforme anotado acima, é a aplicação do critério de revisão do benefício pensional consistente na regra da correspondência com a remuneração do cargo que o instituidor ocupava na atividade.
10. 	Nesse contexto e considerando precedentes do Tribunal (v.g.: Acórdãos 690/2015, Rel. Min. Walton Alencar Rodrigues, e 700/2017, Rel. Min. Bruno Dantas, da 1ª Câmara, e 344/2015, Rel. Min. Augusto Nardes, 1.588/2015, Rel. Min. Vital do Rêgo, da 2ª Câmara, e o novel Acórdão 3595/2017-TCU-Segunda Câmara e de minha Relatoria) , acolho a manifestação do Parquet especializado no sentido de considerar ilegais as concessões de pensões civis instituídas pelos Srs. Artur Oliveira Dantas e Benedito Abrão de Jesus (peças 3 e 7) , com a consequente negativa de registro aos correspondente atos, por adotarem forma de reajustamento diversa da fixada pela Constituição Federal.
11. 	Registre-se que essa matéria (tema 754) foi colhida pelo sistema de Repercussão Geral, cujo mérito foi julgado pelo Supremo Tribunal Federal no RE 924.456, com a seguinte tese: “Os efeitos financeiros das revisões de aposentadoria concedidas com base no art. 6º-A da Emenda Constitucional nº 41/2003, introduzido pela Emenda Constitucional nº 70/2012, somente se produzirão a partir da data de sua promulgação (30.3.2012) ”.
12.	Quanto ao ato de pensão civil instituído pelo Sr. Azamor da Paixão e Silva, também aquiesço à proposta do MP/TCU. A Emenda Constitucional 70/2012, vigente a partir de 30/3/2012, garantiu aos servidores que tivessem se aposentado ou que viessem a se aposentar por invalidez permanente, com fundamento no inciso I do § 1º do art. 40 da Constituição Federal, a paridade dos proventos de inatividade à remuneração de atividade. O parágrafo único do artigo 6º-A, introduzido pela referida norma constitucional derivada, também estendeu o mesmo benefício da paridade às pensões civis oriundas das aposentadorias por invalidez permanente.
13.	Nesse sentido, o Acórdão 2553/2013-TCU-Plenário, prolatado nos autos do TC-Processo 033.376/2010-7, que cuidou de Representação visando ao estudo sobre a existência ou não de paridade com a remuneração do servidor ativo das pensões decorrentes de aposentadorias concedidas anteriormente à Emenda Constitucional – EC 41/2003, bem assim daquelas provenientes das aposentadorias concedidas com base no art. 3º da mencionada emenda constitucional, dispôs, no que interessa ao deslinde deste feito que, para óbitos posteriores a 31/12/2003, os benefícios devem ser reajustados nos mesmos índice e data aplicáveis aos benefícios do Regime Geral de Previdência Social – RGPS (subitem 9.2.2 daquele decisum) . 
14.	Todavia, aquele decisum possibilitou a concessão do benefício da paridade às pensões civis originadas por óbitos ocorridos a partir de 1º/1/2004, desde que resultantes de aposentadorias por invalidez, para servidores que tenham ingressado no serviço público até 31/12/2003, com fundamento no parágrafo único do art. 6º-A da Emenda Constitucional 41/2003, incluído pela Emenda Constitucional 70/2012, observados os efeitos financeiros estipulados no art. 2º desta última Emenda (subitens 9.2.3 e 9.2.3.2) .
15.	A pensão civil instituída pelo ex-servidor Azamor da Paixão e Silva não se enquadra na exceção acima descrita, porquanto ele veio a óbito em 10/02/2011, em data anterior, portanto, à vigência da Emenda Constitucional 70, de 30/3/2012, ingressou no serviço público em data anterior a 31/12/2003, mas não se aposentou por invalidez permanente, não preenchendo, dessa maneira, os requisitos plasmados no multicitado Acórdão 2553/2013-TCU-Plenário (subitens 9.2.3 e 9.2.3.2) .
16.	A despeito disso, como alertado pelo Parquet especializado, as pensões civis do Sr. Aldamir Rodrigues da Paixão e Silva e da Sra. Aldenora Rodrigues da Paixão e Silva devem ser reajustadas pelos índices previdenciários, nos termos da Lei 10.887/2004, e não com fundamento na EC 70/2012, que beneficia apenas os ex-servidores aposentados por invalidez (Acórdão 2553/2013-TCU-Plenário) , não devendo ser aplicada a regra da paridade. 
17.	Nesses casos, inexistindo irregularidade no ato concessório, mas apenas nos pagamentos atuais dos pensionistas beneficiários, há incidência do disposto no § 2º do art. 6º da Resolução TCU 206/2007, alterada pela Resolução TCU 237/2010, no sentido de que a concessão deve ser considerada legal, expedindo-se determinação ao órgão de origem para que adote as medidas cabíveis com vistas à regularização dos pagamentos indevidos:
“Art. 6º Ao apreciar os atos sujeitos a registro, o Tribunal: 
 (...) 
§ 2º Os atos que estiverem dando ensejo, no momento de sua apreciação de mérito, a pagamentos irregulares, mas que não apresentem inconsistência ou irregularidade em sua versão submetida ao exame do Tribunal, serão considerados legais, para fins de registro, com determinação ao órgão ou à entidade de origem para que, no prazo de 15 (quinze) dias, adote as medidas cabíveis com vistas à regularização dos pagamentos indevidos constatados na ficha financeira do interessado.”
18.	Com efeito, na linha dos precedentes do Tribunal, dentre os quais destaco o Acórdão 3331/2013-TCU-Primeira Câmara e o novel Acórdão 6782/2017-TCU-Segunda Câmara, de minha Relatoria, deve-se considerar legal a concessão em favor do Sr. Aldamir Rodrigues da Paixão e Silva e de Aldenora Rodrigues da Paixão e Silva, e determinar a retificação no critério de reajuste do benefício pensional instituído pelo Sr. Azamor da Paixão e Silva.
19.	Por fim, ressalto que os atos de concessão em exame foram encaminhados para apreciação desta Corte de Contas há menos de cinco anos, razão pela qual não se faz necessária a prévia oitiva dos interessados, nos termos do Acórdão 587/2011-TCU-Plenário (Rel. Min. Valmir Campelo) .
Ante o exposto, voto por que seja adotada a deliberação que ora submeto a este Colegiado.
TCU, Sala das Sessões, em 02 de abril de 2019.
MARCOS BEMQUERER COSTA
Relator